臺灣高等法院刑事判決　　　　　　　　　　　　　　九十三年度上易字第五九四號
　　上　訴　人
　　即　被　告　丙○○
　　選任辯護人　劉興業律師
右上訴人因侵占等案件，不服臺灣臺北地方法院九十二年度易字第二０一四號，中華
民國九十三年三月十日第一審判決（起訴案號：臺灣臺北地方法院檢察署九十二年度
偵字第一六七九號），提起上訴，本院判決如左：
    主  文
原判決撤銷。
丙○○意圖為自己不法之所有，而侵占對於業務上所持有之物，處有期徒刑陸月，如
易科罰金，以佰元折算壹日。
    事  實
一、丙○○係臺北市信義區中坡里里長兼巡守隊隊長，為從事里睦鄰互助及守望相助
    業務之人，明知中坡里巡守隊於民國九十年九月二十日所購買冬季外套及網眼衫
    各四十套合計新台幣（下同）二萬六千四百元之經費，渠已於九十年九月十四日
    填具「臺北市政府補助鄰里建設經費申請計畫表」，向臺北市政府信義區公所申
    請補助，經區公所核准後於九十年九月二十六日簽署領據，表明具領，且該款項
    已於同年十月四日以集中支付轉收方式匯入臺北銀行永春分行「臺北市信義區中
    坡里辦公處里長丙○○」之帳戶內（帳號：000000000000）並已支
    付施森榮 (成衣商)。 詎丙○○於九十年九月底、十月間陸續轉發以前開經費所
    購買之巡守隊冬季外套、網眼衫時，隱瞞經費已核准撥付之事實，對巡守隊員誆
    稱區公所補助經費未獲核准。迨臺北市政府警察局依據「督考評核守望相助巡守
    隊執行計畫」評比中坡里巡守隊，核列第四級，發給九十年度績效評比獎金（績
    效獎金）十二萬元，由丙○○具領支票後，於九十一年一月二十九日存入丙○○
    臺北銀行永春分行帳戶（帳號000000000000號）而持有，竟意圖為
    自己不法所有，於九十一年二月間某日委由不知情之巡守隊幹事馬業黔，在臺北
    市信義區中坡里辦公室代為製作其業務上所製作之「中坡里巡守隊九十年度支出
    明細表」（下稱支出明細表），將前開購買冬季外套、網眼衫之經費，重複列載
    ，虛列支出「服裝：外套三八○元×四○＝一五二○○＋襯衫二八○元×四○＝
    一一二○○元，合計總共二六四○○元」，而將巡守隊所有存於丙○○前開帳戶
    績效獎金中之二萬六千四百元變易持有為所有，侵占入己，支出明細表製作完成
    後，旋即於同月三十一日巡守隊員農曆年前在臺北市「京華樓餐廳」聚餐時，廣
    發巡守隊員參考而行使，足生損害於中坡里巡守隊隊員。嗣於九十一年三、四月
    間，因部分隊員從臺北市政府九十年度「補助鄰里建設經費」辦理基層建設成果
    月報表中，得知信義區中坡里購買冬季外套、網眼衫二萬六千四百元之支出已獲
    補助，比對前開支出明細表後，發現隊長丙○○有重複報銷之情事，嗣於同年五
    月三十一日，經里民向法務部調查局檢舉，始查知上情。
二、案經法務部調查局臺北市調查處移送臺灣臺北地方法院檢察署檢察官偵查起訴。
    理  由
一、訊據被告丙○○對於在前揭時間任中坡里巡守隊隊長，向區公所申請里建設經費
    購買冬季外套、網眼衫發放巡守隊員使用及製發支出明細表等情並不否認，惟矢
    口否認有何業務登載不實及侵占犯行，辯稱我沒有中飽私囊，沒有侵吞這筆錢云
    云，然查被告前揭業務登載不實、侵占等之犯行，業據證人中坡里里幹事王森慶
    、中行里里幹事曹常開、證人中坡里巡守副隊員黃秀敏、幹事馬業黔、隊員高金
    德、傅汝英、鹿全企業股份有限公司負責人施森榮（成衣商），於法務部調查局
    臺北市調查處（下稱調查局）詢問時、偵查中及原審審理時證述明確，並有臺北
    市政府補助里鄰建設經費申請計畫表、臺北市信義區公所憑證用單、收據、領據
    、臺北市政府九十年度「補助里鄰建設經費」辦理基層建設成果月報表、估價單
    、發票、「中坡里巡守隊九十年度支出明細表」、臺北銀行永春分行「臺北市信
    義區中坡里辦公處里長丙○○」之帳戶（帳號：000000000000）、
    丙○○帳戶（帳號000000000000號）交易明細表及臺北市政府九十
    二年一月二十七日府民二字第○九二○五三七八○○○號函附臺北市政府補助里
    鄰建設經費實施要點、九十二年一月二十九日府民二字第○九二○七四九二二○
    ○號函附臺北市政府九十一年督考評核守望相助巡守隊執行計畫在卷足按。證人
    王森慶於調查局詢問時、偵查中均證稱巡守隊冬季外套、網眼衫申請鄰里建設經
    費補助核准後，其持領據告知被告經費已核准，並請其親自簽名等語，被告於原
    審審理中對此亦不否認，核與前揭「臺北市政府補助鄰里建設經費申請計畫表」
    、收據、領據及臺北銀行永春分行「臺北市信義區中坡里辦公處里長丙○○」、
    丙○○之帳戶交易明細表及購買冬季外套、網眼衫之估價單、發票等文件填寫時
    間所示，被告係在九十年九月十四日向信義區公所申請中坡里巡守隊冬季外套及
    網眼衫經費，並於同年九月二十日購買支付價金，區公所於九十年九月二十六日
    核准，且該款項已於同年十月四日核撥，並經被告於同年十月五日提領，所購冬
    季外套、網眼衫已於同年九月底、十月間發放予巡守隊員，而臺北市政府警察局
    評比中坡里巡守隊，發給九十年度績效獎金十二萬元，係在九十一年一月二十九
    日，被告於九十一年二月間辦理巡守隊員聚餐時要求幹事馬業黔將冬季外套、網
    眼衫列支在支出明細表上時，該筆支出早於四月前即經補助入帳，且為被告所明
    知，應無疑義。證人巡守隊之副隊長黃秀敏於原審審理時證稱：「（問績效獎金
    如何運用何人決定？）由丙○○決定，他是里長說了就算」等語，被告於支出明
    細表時已明知巡守隊員冬季外套、網眼衫之經費業經核撥支用完畢，且該巡守隊
    績效獎金之使用係由其決定，無須上級核准，所稱恐補助與法令不合未必核准故
    重複於支出明細表列支云云顯屬不實，與證據所示亦有重大矛盾之處；證人馬業
    黔於原審審理時亦證稱支出明細表係伊依巡守隊隊長即被告條列之資料所繕打，
    伊繕打完成後交予被告過目，被告並未表示支出明細表內容有錯誤之處，被告再
    將明細表影印後，於巡守隊隊員聚餐時發放等語，被告於九十一年二月間巡守隊
    隊員聚餐時，發放支出明細表，並說明冬季外套、網眼衫之經費，由績效獎金中
    支出等情，業經證人黃秀敏、高金德於調查局詢問時證述綦詳及高金德於原審審
    理時證述明確，且證人黃秀敏、高金德、傅汝英等人作證時均未提及知悉被告於
    聚餐時曾說明支出明細表誤列支出二萬六千四百元及日後將該筆款項供作旅遊經
    費使用之事，證人即承辦九十一年七月間旅遊活動之傅汝英於原審審理時證稱應
    該是在旅遊前二個月（按即九十一年五月間）里長請我規劃等語，足徵被告所稱
    交由馬業黔製作支出明細表之草稿上，已使用鉛筆將該筆二萬六千四百元之費用
    畫掉，馬業黔誤仍將該筆支出列入，伊已向部分隊員說明云云自非事實，證人乙
    ○○雖證稱被告可能係列錯該金額，與前揭事證不合，尚難為被告有利之認定，
    又證人宋秀英於原審調查時證稱里長在發支出明細表時，曾說支出明細表記載有
    誤，並說選舉了，選後再辦理旅遊活動云云，經檢察官反詰問時改稱支出明細表
    之記載被告有無說有誤，因被告說時現場太吵其聽不清楚，伊僅記得被告提及支
    出剩餘之獎金要用於旅遊，獎金有拿去作衣服等語，證人宋秀英前開證詞附和被
    告之說詞部分，因已於檢察官詰問時改稱，除其證詞前後不一外，並與證人黃秀
    敏、高金德之證詞不符，所證各詞不足採信，不能引為有利被告之證據，又被告
    提出之信義區中坡里巡守隊聯誼活動係在他人於九十一年五月三十一日檢舉之後
    ，此有法務部調查局台北市調查處九十二年二月二十一日肅字第○九二四三六○
    五八六○號函檢附之檢舉信在卷可稽，況侵占罪為即成犯，不因侵占後，其金額
    之用途而影響其成立，是證人甲○○、乙○○雖證稱被告有將錢移作旅遊、聚餐
    等之用，亦無從為被告有利之認定，再臺北市政府九十二年一月二十九日府民二
    字第○九二○七四九二二○○號函所載之前揭巡守隊九十年度績效獎金十二萬元
    ，由臺北市政府警察局核撥，係屬獎勵性質，核發後並不須核實報銷或向區公所
    報備其用途，原則上可由該巡守隊自由運用處分等，有該函在卷可憑，依該函之
    所載該十二萬元之獎金係屬信義區中坡里巡守隊可以自由運用處分，並非被告個
    人可以自由處分，被告就已申請並補助之前揭服裝金額重複列支，自有易持有為
    所有之侵占犯行，上開臺北市政府之函亦無從為被告有利之認定，被告請求再傳
    訊證人馬業黔、宋秀英，因本件事證已明，核無必要，被告前揭之所辯，無非卸
    責之詞，不足採信，本件事證明確，被告之犯行堪以認定。
二、按刑法第三百三十六條第二項所謂業務，係指吾人於社會上之地位所繼續經營之
    事務而言，即以事實上繼續執行之業務為準，凡以反覆為同種類之行為為目的之
    社會活動，均屬一種業務，侵占罪係即成犯，凡對自己持有他人所有物，有變易
    持有為所有之意思時，即應構成犯罪，縱事後將侵占之物設法歸還，亦無解於罪
    名之成立，最高法院二十六年滬上字第二十九號判例、四十六年度台上字第九六
    五號、七十二年度台上字第六八七二號、七十六年度台上字第四五八七號判決參
    照。被告為中坡里里長兼巡守隊隊長，為從事里睦鄰互助及守望相助業務之人，
    所製作之「中坡里巡守隊九十年度支出明細表」為業務上所製作之文書，被告以
    虛列支出明細表之方式，將存在被告臺北銀行永春分行帳戶內，臺北市政府警察
    局發放中坡里巡守隊九十年度績效獎金十二萬元中之二萬六千四百元變易持有為
    所有，已足生損害於中坡里巡守隊隊員，核其所為係犯刑法第二百十六條、第二
    百十五條之行使業務登載不實罪、第三百三十六條第二項業務侵占罪。被告登載
    不實支出明細表後進而行使，登載不實之低度行為應為行使登載不實文書之高度
    行為所吸收，不另論罪。被告利用不知情之巡守隊幹事馬業黔，將巡守隊冬季外
    套、網眼衫經費虛列在支出明細表上，以登載不實之文書，為間接正犯。被告所
    犯行使業務登載不實罪、業務侵占罪間，有手段、目的之牽連關係，依刑法第五
    十五條之規定，應從一重之業務侵占罪處斷。按貪污治罪條例第四條第一項第一
    款之侵占公有財物罪，除行為人須為依據法令從事公務之人員，或受公務機關委
    託承辦公務之人外，侵占之物必須為公有財物，始得構成；如侵占之物非公有財
    物，則應成立刑法之侵占罪，所謂「公有財物」、「公有」之範圍，必其財物之
    所有權屬於公有者而後可，有最高法院五十七年度台上字第一六六號、九十二年
    度台上字第一三○○號判決可資參照。查被告侵占中坡里巡守隊九十年度之績效
    獎金二萬六千四百元，該筆款項係屬獎勵性質，由臺北市政府警察局開立支票交
    由被告存入臺北銀行永春分行丙○○之帳戶，可由巡守隊自由運用處分，此有臺
    北市政府九十二年一月二十九日府民二字第○九二○七四九二二○○號函可稽，
    依前揭說明，此一巡守隊九十年度績效獎金，在臺北市政府警察局發放支票，交
    付前揭巡守隊後，該巡守隊非屬公務機關，已非「公有財物」，被告事後將其中
    之部分款項侵占入己，所為與貪污治罪條例第四條第一項第一款之犯罪構成要件
    不合，尚不能論以該罪，附此敘明。
三、原審據以論罪科刑原非無見，惟原判決事實欄認被告係於九十二年九月二十日所
    購買購買冬季外套及網眼衫各四十套合計二萬六千四百元之經費等，與實際發生
    之九十年九月二十日不合，致與理由欄所引用之臺北市政府九十年度「補助里鄰
    建設經費」辦理基層建設成果月報表等事證不合，尚有未洽，被告空言上訴否認
    犯行，其上訴為無理由，惟原判決既有前揭未洽之處，仍應由本院將原判決撤銷
    改判，爰審酌被告犯罪動機、目的、手段、身為里長兼巡守隊隊長，為巡守隊處
    理業務之人，應公正自持，不為己利，竟對巡守隊之獎金萌生貪念，加以侵占，
    其侵占之金額僅有二萬餘元，事發後已經將該筆獎金，以補助巡守隊員旅遊之方
    式返還，及犯罪後之態度等一切情狀，量處如主文所示之刑，並諭知易科罰金之
    折算標準。
據上論斷，應依刑事訴訟法第三百六十九條第一項前段、第三百六十四條、第二百九
十九條第一項前段，刑法第二百十六條、第二百十五條、第三百三十六條第二項、第
五十五條，第四十一條第一項，罰金罰鍰提高標準條例第一條前段、第二條判決如主
文。
本案經檢察官沈世箴到庭執行職務。
中    華    民    國      九十三    年      八      月     十七      日
                          臺灣高等法院刑事第十七庭
                              審判長法  官  陳　正　雄
                                    法  官  許　錦　印
                                    法  官  許　宗　和
右正本證明與原本無異。
不得上訴。
                                    書記官  沈  秀  容
中    華    民    國      九十三    年      八      月     十九      日
附錄：本案論罪科刑法條全文
中華民國刑法第三百三十六條
對於公務上或因公益所持有之物，犯前條第一項之罪者，處一年以上七年
以下有期徒刑，得併科五千元以下罰金。
對於業務上所持有之物，犯前條第一項之罪者，處六月以上五年以下有期
徒刑，得併科三千元以下罰金。
前二項之未遂犯罰之。
